【裁判字號】    92,訴緝,572
【裁判日期】    921125
【裁判案由】    偽造文書
【裁判全文】
臺灣臺中地方法院刑事判決                        九十二年度訴緝字第五七二號
    公  訴  人  臺灣臺中地方法院檢察署檢察官
    被      告  甲○○  男  三.
右列被告因偽造文書案件，經檢察官提起公訴（八十八年度偵字第一九一九九號、第
一九二００號、第一九二０一號、第一九二０二號、九十年度偵字第三九四七號），
經本院合議庭裁定由受命法官進行簡式審判程序，本院判決如左：
    主  文
甲○○共同行使偽造私文書，足以生損害於他人，處有期徒刑伍月，如易科罰金，以
佰元折算壹日。緩刑貳年。如附表一所示之各類所得扣繳暨免扣繳憑單影本上之「
久昌禮品有限公司」印文壹枚，如附表二所示「在職證明書」、「服務證明書」上之
「久昌禮品有限公司」及「陳世昌」印文各貳枚、署押各壹枚，及各該「久昌禮品有
限公司」、「陳世昌」之印章各壹顆，均沒收。
    事  實
一、甲○○因急需現金使用，於民國八十七年九月間，得知設於臺中市○○路○段八
    十一號六樓Ｃ室中福興業有限公司（下稱中福公司）可代辦信用貸款，乃與中福
    公司之一自稱姓彭之不詳姓名年籍成年女性業務員接洽後，均明知甲○○當時係
    從事販賣小吃工作而無固定收入，應不符合辦理銀行信用貸款之條件，而該自稱
    姓彭之不詳姓名年籍成年女子擔任中福公司業務員，並為每辦成一件貸款可向中
    福公司領取新臺幣（下同）一萬五千元不等之佣金，有利可圖之目的，甲○○即
    與該自稱姓彭之不詳姓名年籍成年女子以犯意聯絡、行為分擔，共同基於偽造文
    書之故意及意圖為自己不法所有，由該自稱姓彭之不詳姓名年籍成年女性之中福
    公司業務員將甲○○之國民身分證等年籍資料，經由同公司亦具同上犯意聯絡之
    業務員陳暐庭（原名陳思惠，另案由本院判處有期徒刑八月，緩刑三年），委請
    具偽造私文書犯意聯絡之不詳姓名年籍、被稱為「林先生」之成年男子，該被稱
    為「林先生」之不詳姓名年籍成年男子並以不詳方式取得久昌禮品有限公司（代
    表人陳世昌）之公司資料後，先於如附表一所示之行使日期前數日，在不詳之處
    所，偽造如附表二所示服務單位「久昌禮品有限公司」及負責人「陳世昌」之印
    章各一顆後，即持該偽造之「久昌禮品有限公司」印章蓋用在如附表一所示之各
    類所得扣繳暨免扣繳憑單影本申報單位欄，偽造該印文一枚，及持上開偽造之二
    枚印章蓋用在如附表二所示二紙證明書之公司名稱暨負責人欄、單位名稱暨負責
    人欄，偽造各該印文各二枚，並在附表二所示服務證明書單位名稱、負責人欄偽
    造久昌禮品有限公司、陳世昌之署押各一枚，而偽造表明甲○○係任職於不知情
    之久昌禮品有限公司（代表人為陳世昌）並有相當收入、八十六年度且已代為扣
    繳部分稅額意旨之如附表一所示內容之各類所得扣繳暨免扣繳憑單之私文書一張
    ，及用以證明甲○○任職於久昌禮品有限公司之如附表二所示之屬特種文書之在
    職證明書、服務證明書共二紙，再將該偽造之所得扣繳暨免扣繳憑單、在職證明
    書、服務證明書等私文書、特種文書共三紙（其中如附表二所示服務證明書為影
    本，正本則未扣案）交付與甲○○，由甲○○於如附表一所示之行使日期，在臺
    中市第十一信用合作社對保人員前往中福公司核辦對保時出示而行使之，以此方
    式施用詐術，辦理「歡心理財」免保人消費性貸款三十萬元，均足以生損害於久
    昌禮品有限公司、陳世昌及臺中市第十一信用合作社對於放款審核之正確性，並
    致臺中市第十一信用合作社承辦人員不疑有他，誤以為前述扣繳憑單及在職證明
    書為真實而陷於錯誤，致貸予甲○○三十萬元款項，於扣除各種費用及另由中福
    公司以銷售靈骨塔與甲○○名義所應交付之價款後，甲○○實得則約十五萬餘元
    。迨於八十八年一月二十七日，經警在臺中市○○路○段八十一號六樓查獲中福
    公司涉嫌違反公司法，至臺中市第十一信用合作社扣取借款人之擔保放款保管書
    件資料袋等，始查悉上情。
二、案經臺中縣警察局烏日分局報請臺灣臺中地方法院檢察署檢察官偵查起訴。
    理  由
一、訊據被告甲○○已坦承確有持交如附表一、二所示文件向臺中市第十一信用合作
    社貸得上述款項，及其當時僅從事販賣小吃之工作，實際上並未自久昌禮品有限
    公司處領得如前述各類所得扣繳暨免扣繳憑單所載薪資，如附表一、二所示文件
    亦非由久昌禮品有限公司所立具之事實，核與證人即臺中市第十一信用合作社總
    社管理部經理鄭信吉、專門委員黃達政、負責與不詳年籍之「林先生」聯絡而取
    得偽造扣繳憑單及在職證明之另案被告陳思惠於偵查中證述之情節相符，此亦有
    其餘同案被告林陳美雲等經本院於九十年五月十六日以九十年度訴字第七二二號
    判處罪刑在案之刑事案卷暨刑事判決書等附卷可稽，被告復自承斯時確有持如附
    表一、二所示偽造之私文書、特種文書向臺中市第十一信用合作社申辦貸款，該
    貸款承辦人員亦有就所載事項核對訊問等情，足見其對該如附表一、二所示私文
    書、特種文書為偽造一事當知情；此外，復有其於申請貸款時所提出之『臺中市
    第十一信用合作社「歡心理財」免保人消費性貸款借款申請書』、「臺中市第十
    一信用合作社徵信報告表」、「臺中市第十一信用合作社授信約定書」、「臺中
    市第十一信用合作社消費性貸款個人信用等評定表」、「國民身分證」影本、「
    票據交換所第一類票據退票資料查詢簡覆單」、「票據交換所第二類票據退票資
    料查詢簡覆單」、「戶籍謄本」、「存摺」影本、「同意書」、「委託書」、如
    附表一所示之「各類所得扣繳暨免扣繳憑單」、如附表二所示之在職證明書、服
    務證明書影本等各一份之資料在卷可參。是本案事證已臻明確，被告犯行應堪認
    定。
二、查如附表一所示扣繳憑單係刑法第二百十條所稱之私文書；如附表二所示在職證
    明書、服務證明書則屬同法第二百十二條之特種文書，被告冒用久昌禮品有限公
    司、負責人陳世昌之名義偽造其等之印章、印文、署押，而偽造如附表一、二所
    示私文書、特種文書並加以行使，自足以生損害於久昌禮品有限公司、陳世昌及
    臺中市第十一信用合作社對於放款審核之正確性，核被告甲○○所為，係犯刑法
    第二百十六條、第二百十條、第二百十二條之行使偽造私文書罪、行使偽造特種
    文書罪，及同法第三百三十九條第一項詐欺取財罪；其偽造印章、印文、署押之
    行為分別係上開偽造私文書、偽造特種文書之部分行為，而其偽造私文書及偽造
    特種文書之低度行為，亦應分別為行使之高度行為所吸收，均不另論罪。又按共
    同正犯意思之聯絡並不限於事前有所謀議，即僅於行為當時有共同犯意之聯絡者
    ，亦屬之，且其表示之方法，亦不以明示通謀為必要，即相互間有默示之合致，
    亦無不可（最高法院七十三年台上字第二三六四號判例意旨可資參照），本件被
    告等為達符合借貸之條件，既知悉該自稱姓彭之不詳姓名年籍已成年之中福公司
    女性業務員係以由該公司承辦人員負責偽造如附表一、二所示文書之方式為之，
    則該名業務員轉由該公司業務員陳思惠委請該稱呼為「林先生」之不詳姓名成年
    男子，偽造如附表一、二所示扣繳憑單、在職證明書、服務證明書，且為偽造各
    該資料而有以不詳方式偽造久昌禮品有限公司及負責人陳世昌之印章，再用以偽
    造印文之過程中所涉及之行為人及行為，即應在被告得預見之犯意聯絡內，被告
    與該中福公司業務員及陳思惠間就上開二罪間，及與該不詳姓名之成年男子林先
    生就偽造私文書（含偽造印章、印文、署押）部分顯有犯意聯絡及行為分擔，均
    為共同正犯。被告同時地一行使偽造私文書及行使偽造特種文書之行為，係以一
    行為觸犯二罪名，為想像競合犯，應依刑法第五十五條前段規定，從一重之行使
    偽造私文書罪處斷；又被告所犯上開行使偽造私文書罪與詐欺取財罪間，有手段
    、目的之牽連關係，應依刑法第五十五條後段規定，從一重之刑法第二百十六條
    、第二百十條之行使偽造私文書罪論處。爰審酌被告因個人因素急需現金周轉，
    為使銀行核准貸款，竟不惜以身試法，行使偽造之文書借貸，破壞社會金融交易
    安全及秩序，所生危害非淺，惟念及其因經濟困窘，需錢孔急始為此下策，且並
    無前科，有臺灣高等法院被告全國前案紀錄表、臺灣臺中地方法院檢察署刑案資
    料查註紀錄表各一份可查，素行尚佳，其犯後復已坦承部分犯行，犯後態度良好
    ，及其犯罪目的、情節、手段等一切情狀，量處如主文所示之刑，並依修正後刑
    法第四十一條第一項前段規定諭知易科罰金之折算標準，以示懲儆（查被告行為
    後，刑法第四十一條業已於九十年一月十日修正公布，同年月十二日生效，修正
    後刑法第四十一條第一項前段規定犯最重本刑為五年以下有期徒刑以下之刑之罪
    ，而受六個月以下有期徒刑或拘役之宣告，因身體、教育、職業、家庭之關係或
    其他正當理由，執行顯有困難者，得以一元以上三元以下折算一日，易科罰金，
    與修正前刑法第四十一條規定「犯最重本刑為三年以下有期徒刑以下之刑之罪，
    受六個月以下有期徒刑或拘役之宣告，因身體、教育、職業、家庭之關係，執行
    顯有困難者，得以一元以上三元以下折算一日，易科罰金者不同，且比較新舊法
    結果，以新法較有利於行為人，故依刑法第二條第一項前段規定，本件自應適用
    裁判時之法律即修正後刑法第四十一條第一項前段之規定）。末查，被告前未曾
    受有期徒刑以上刑之宣告，有臺灣臺中地方法院檢察署刑案資料查註紀錄表及臺
    灣高等法院被告全國前案紀錄表各一件可按，其因一時失慮致罹律法，經此偵審
    程序之教訓，當知所警惕，信無再犯之虞，本院以為所宣告之刑以暫不執行為適
    當，爰併宣告緩刑二年，以啟自新。
三、至於如附表一所示各類所得扣繳暨免扣繳憑單影本，已因被告持向臺中市第十一
    信用合作社行使而交付之，並非被告所有，雖不諭知沒收，但此扣繳憑單影本上
    偽造之「久昌禮品有限公司」印文一枚，仍應依刑法第二百十九條規定宣告沒收
    。又扣案服務證明書為影本，以其上關於「久昌禮品有限公司」、「陳世昌」之
    印文及署押各一枚亦屬影印之方式，足見該服務證明書正本上應有前述偽造署押
    、印文存在，是該紙服務證明書正本雖為被告及其餘共犯所有且屬供其等犯罪所
    用之物，惟因未扣案，為免將來執行之困難而不就該紙正本宣告沒收，然其上偽
    造之久昌禮品有限公司、陳世昌之印文及署押各一枚，連同如附表二所示在職證
    明書（該在職證明書，已因行使交付予臺中市第十一信用合作社申請貸款，不復
    屬被告與其他共犯所有，亦不予宣告沒收）正本上偽造之久昌禮品有限公司印文
    共計二枚、署押一枚，及負責人陳世昌之印文共計二枚、署押一枚（詳如附表二
    備註欄所示），及該「久昌禮品有限公司」、「陳世昌」之印章各一顆，則無證
    據證明已滅失，此既均係偽造，仍應依刑法第二百十九條之規定宣告沒收。另如
    附表一所示內容之扣繳憑單正本，觀諸前開扣繳憑單影本載有「本影本與正本相
    符，如有不實願負法律責任」等字樣，足見該正本應已返還被告，雖此係被告所
    有且為供其犯罪所用之物，然該扣繳憑單正本既未扣案，為免將來執行之困難，
    爰不予宣告沒收（另觀諸扣案此扣繳憑單影本上之久昌禮品有限公司印文係另行
    蓋用，並無印文影印其上，足見該正本上應無與此影本相同之該公司遭偽造之印
    文，而有何應宣告沒收之偽造印文存在）。
四、又按「各類所得扣繳及免扣繳憑單」乃商業會計法第十五條第一款所規定之「原
    始憑證」，屬商業會計憑證之一種（最高法院八十七年度台上字第五六七號判決
    參照），惟商業會計事務之處理應依商業會計法之規定處理，而該法所稱之商業
    會計事務，係指依據一般公認會計原則從事商業會計事務之處理及據以編制財務
    報表之謂（該法第一條、第二條參照），又會計事項之發生，均應取得或給與足
    以證明之會計憑證，商業會計憑證分為原始憑證及記帳憑證，商業應根據原始憑
    證，編製記帳憑證，根據記帳憑證登入帳簿（該法第十四條、第十五條、第十八
    條參照）。本案被告所行使之偽造「各類所得扣繳及免扣繳憑單」，其目的係是
    在作為向金融機構申請貸款之用，並非是要從事商業會計事務之處理及據以編制
    財務報表，且其所行使之偽造「各類所得扣繳及免扣繳憑單」亦非據以編製記帳
    憑證，會計事項不會因其之此項偽造行為而發生，是被告上開行為與商業會計法
    之規範目的無涉，與該法第七十一條之處罰目的及構成要件不符，此部分自不得
    論以該罪，併予說明。
據上論斷，應依刑事訴訟法第二百七十三條之一第一項、第二百九十九條第一項前段
，刑法第二條第一項前段、第二十八條、第二百十六條、第二百十條、第二百十二條
、第三百三十九條第一項、第五十五條、修正後刑法第四十一條第一項前段、第七十
四條第一款、第二百十九條，罰金罰鍰提高標準條例第一條前段、第二條，判決如主
文。
中      華      民      國    九十二    年     十一     月    二十五    日
                                   臺灣臺中地方法院刑事第十一庭
                                          法  官   林  麗  真
右正本證明與原本無異。
如不服本判決，應於判決送達後十日內向本院提出上訴狀，上訴於臺灣高等法院臺中
分院( 須附繕本 )。
                                          書記官
中      華      民      國    九十二    年     十一     月    二十五    日
如不服本判決，應於送達後十日內向本院提出上訴狀（須附繕本），上訴於台灣高等
法院台中分院。
附錄本案論罪科刑法條全文：
中華民國刑法第二百一十六條
 (行使偽造變造或登載不實之文書罪)
行使第二百十條至第二百十五條之文書者，依偽造、變造文書或登載不實
事項或使登載不實事項之規定處斷。
刑法第二百一十條
 (偽造變造私文書罪)
偽造、變造私文書，足以生損害於公眾或他人者，處五年以下有期徒刑。
刑法第二百一十二條
 (偽造變造特種文書罪)
偽造、變造護照、旅券、免許證、特許證及關於品行、能力服務或其他相
類之證書、介紹書，足以生損害於公眾或他人者，處一年以下有期徒刑、
拘役或三百元以下罰金。
刑法第三百三十九條
 (普通詐欺罪)
意圖為自己或第三人不法之所有，以詐術使人將本人或第三人之物交付者
，處五年以下有期徒刑、拘役或科或併科一千元以下罰金。
以前項方法得財產上不法之利益或使第三人得之者，亦同。
前二項之未遂犯罰之。
~FO
附表一（各類所得扣繳暨免扣繳憑單影本）：
┌────┬────┬────┬──┬────┬─────┬────┐
│所 得 人│給付總額│扣繳稅額│年度│申報單位│扣繳義務人│業務員  │
│姓    名│(新台幣)│(新台幣)│    │        │          │行使日期│
├────┼────┼────┼──┼────┼─────┼────┤
│甲○○  │701000元│31545元 │年│久昌禮品│陳世昌    │一自稱姓│
│        │        │        │    │有限公司│          │彭之不詳│
│        │        │        │    │        │          │姓名年籍│
│        │        │        │    │        │          │成年女子│
│        │        │        │    │        │          │。      │
│        │        │        │    │        │          │87.09.18│
└────┴────┴────┴──┴────┴─────┴────┘
備註：此各類所得扣繳暨免扣繳憑單影本上有偽造之「久昌禮品有限公司」印文一枚
。
附表二（在職證明書、服務證明書，均為正本，惟後者正本並未扣案）：
┌─────┬────┬───────┬───┬──────┬───┐
│任職人姓名│所任職位│服  務  單  位│負責人│證 明 日 期 │備註  │
│          │        │或證明人      │      │            │      │
├─────┼────┼───────┼───┼──────┼───┤
│甲○○    │經理    │久昌禮品有限公│陳世昌│八十七年九月│二紙。│
│          │        │司            │      │十四日      │（其上│
│          │        │              │      │            │「久昌│
│          │        │              │      │            │禮品有│
│          │        │              │      │            │限公司│
│          │        │              │      │            │」印文│
│          │        │              │      │            │共計二│
│          │        │              │      │            │枚，服│
│          │        │              │  │            │務證明│
│          │        │              │      │            │書上另│
│          │        │              │      │            │有其署│
│          │        │              │      │            │押一枚│
│          │        │              │      │            │，及「│
│          │        │              │      │            │陳世昌│
│          │        │              │      │            │」印文│
│          │        │              │      │            │共計二│
│          │        │              │      │            │枚、服│
│          │        │              │      │            │務證明│
│          │        │              │      │            │書上其│
│          │        │              │      │            │署押一│
│          │        │              │      │            │枚。  │
│          │        │              │      │            │      │
└─────┴────┴───────┴───┴──────┴───┘


司法院資訊處製作；財團法人民間司法改革基金會備份。
